臺灣臺北地方法院簡易民事判決
                                   109年度北金簡字第25號
原      告  元大期貨股份有限公司


法定代理人  林添富  
訴訟代理人  林怡蒼  

被      告  陳政揚  



訴訟代理人  劉作時律師
上列當事人間請求損害賠償事件，經臺灣臺中地方法院以一○九
年度中簡字第三○五六號民事裁定移送前來，本院於民國一百一
十一年一月十二日言詞辯論終結，判決如下︰
    主    文
被告應給付原告新臺幣參拾玖萬零捌佰玖拾參元，及自民國一百
零九年四月三十日起至清償日止，按年息百分之十計算之利息。
訴訟費用新臺幣肆仟參佰元由被告負擔。
本判決得假執行。但被告如以新臺幣參拾玖萬零捌佰玖拾參元為
原告預供擔保，得免為假執行。
    事    實
甲、原告方面：
一、聲明：㈠如主文第一項所示；㈡原告願供擔保請准予宣告假執
    行。
二、陳述略稱：
　㈠被告與原告簽訂受託契約（下稱系爭契約），期貨交易帳號
    為0000000。經查國外交易時間民國一百零九年四月二十日
    （即台灣時間一百零九年四月二十一日，下稱當日）被告交
    易二○二○年五月小輕原油期貨商品（下稱系爭商品），明知
    當日到期結算，卻未自行平倉或轉倉，嗣原告以當日結算價
    （負三十七點六三美元）進行結算，帳戶發生超額損失，經
    原告依約通知被告三個營業日內補繳，被告未遵期補繳，原
    告遂依法向臺灣期貨交易所申報被告違約新臺幣（下同）三
    十九萬零八百九十三元在案，並於一百零九年四月二十四日
    寄發違約通知，催告被告於文到之日起三個營業日內清償前
    述款項，該通知於同年月二十七日送達被告，惟被告迄今均
    未清償，故原告依系爭契約第六條第七款約定請求被告給付
    前述款項及自一百零九年四月三十日起至清償日止，按年息
    百分之十計算之利息。
  ㈡被告依期貨商管理規則第二十八條第一項、第二十九條第一
    項第九款及系爭契約第七條應自行計算並維持足額保證金；
    原告依系爭契約第六條第七款及第十二條得為本件請求：
　　⑴被告委託原告進行期貨交易，依期貨商管理規則第二十八
      條第一項、第二十九條第一項第九款及系爭契約第七條約
      定，被告本身負有自行計算維持保證金之額度與比例，並
      負有隨時維持國內外期貨交易所或原告所訂足額保證金之
      義務，且無待原告之通知，惟被告未依約自行平倉、了結
      部位或即時入金維持保證金額度，嗣到期經原告以當日結
      算價（負三十七點六三美元）進行結算，被告期貨帳戶發
      生超額損失。
    ⑵被告當日交易系爭商品，明知該商品當日凌晨二點三十分
      到期結算，被告仍留有一口系爭商品未自行平倉或轉倉，
      原告依規定於當日商品到期時結算價（負三十七點六三美
      元）進行結算，被告期貨帳戶發生超額損失三十九萬零八
      百九十三元，原告依系爭契約第六條第七款及第十二條得
      請求被告依約履行給付因平倉所生之差額（即超額損失）
      三十九萬零八百九十三元。　　
  ㈢原告依系爭契約第八條第三項及相關規定，「有」權利決定
    是否對系爭商品執行代為沖銷作業而非義務，衡以當日國外
    期貨交易市場行情波動劇烈，系爭商品價格嚴重偏離，原告
    以國外交易所結算價進行結算與約定相符；另依據原告內部
    控制制度CA-21320交易保證金追繳作業，應於內部控制制度
    中訂定執行代為沖銷之時機、順序、方法及委託單種類等內
    容，原告依此訂定「交易風險控管及保證金追繳作業辦法」
    （下稱作業辦法），作為國內外期貨高風險通知標準、高風
    險通知方式、執行代為沖銷等作業依循，並提報董事會通過
    實施，參諸作業辦法第二條交易時間風險控管原則第二項第
    五款國外盤中執行代為沖銷作業原則：「⑵B.盤中足額維持
    率低於25%以下時，除不計收保證金之選擇權買方部位外，
    其餘尚屬交易時段中之所有未平倉部位，由本公司或期貨交易
    輔助人執行代為沖銷。」及第二項第六款其他注意事項：「
    ⑶如期貨市場發生快市、價格嚴重偏離等特殊狀況、交易組合
    策略或模組等情況時，本公司或期貨交易輔助人『得』依客戶
    帳戶風險狀況決定是否執行代為沖銷作業或由期貨交易人於
    交易時間內自行執行沖銷作業。」，益證原告得衡諸「國外
    」期貨市場及客戶風險狀況，評估是否執行代沖銷，與被告
    援引之「臺灣期貨交易所股份有限公司業務規則」僅適用於
    「國內」期貨交易有別。期交所於另案高等法院一○九年金
    上易字第二十二號案件一百零九年八月三日台期結字第1090
    0021441號函載「…依期貨商管理規則第二十八條及二十九條
    規定，期貨商接受客戶辦理開戶時，應提供受託契約及風險
    預告書，受託契約主要內容應包括委託人維持保證金之義務
    、期貨商得帶為沖銷交易之條件及相關事項之約定…爰期貨
    商執行保證金計算等相關風險控管作業應依受託契約約定辦
    理」。
　㈣當日路透小輕原油(QM)報價資訊紀錄顯示，足見系爭商品當
    日凌晨二時九分許開始出現負值價格，至二時三十分到期結
    算止，共計約二十一分鐘，全市場成交口數極少，CME交易
    所更數度採取熔斷機制（即暫停交易、無報價、無成交口數
    ），故系爭商品超過十七分鐘無成交口數，於凌晨二點零九
    分三十四秒至二十一分止數次觸及CME交易所熔斷機制，中
    間雖有短暫恢復交易但只有一秒之時間，換句話說無論是交
    易人或期貨商均不得委託，亦無任何報價得以參考，直到二
    十一分至二十二分一分鐘內始可較正常交易，惟當時最佳買
    價為負一百美元，期貨商不若期貨交易人執行代沖銷非投資
    交易是為全部沖銷部位考量，故期貨商當時研判若以結算取
    代代沖銷制度當得降低交易人損失，故依系爭契約約定不執
    行代沖銷，而當日結算價取決於市場成交價格，故於二點三
    十分結算時僅為負三十七點六三美元；承此，當日系爭商品
    有報價、有成交口數時間僅約三分鐘，實難執行代為沖銷作
    業，況且系爭商品買價與賣價報價極度偏離（如買價報價為
    負一百美元，賣價報價為負九美元)，倘原告貿然執行代為
    沖銷作業，可能因市場價格偏離，或發生被告系爭商品沖銷
    價格落於負一百美元，逕行代沖銷只會產生被告難以承擔之
    超額損失（即可能成交於負一百美元或以下價格），故原告
    依據系爭契約約定，並基於維護被告權益，對於系爭商品擇
    以CME交易所結算價負三十七點六三美元進行結算，替代於
    價格嚴重偏離下仍強制平倉之風險，避免被告損失更鉅。
  ㈤當日系爭商品出現負值後，被告使用原告「投資先生」電子
    交易平台查詢且於當日二時十九分獲悉系爭商品負值報價，
    卻未曾委託下單，亦未於結算前自行平倉，故被告明知系爭
    商品為當日凌晨二時三十分結算商品，卻甘冒商品到期之流
    動性風險於凌晨一時五十五分許再買進一口，嗣系爭商品到
    期結算前被告未自行平倉或轉倉（即轉換遠月期契約），原
    告爰依系爭契約約定及相關規定到期進行結算，取代執行代
    為沖銷作業，被告自應承擔其交易結果；依據一百零九年六
    月臺灣期貨交易所「元大期貨股份有限公司選案查核報告」
    揭示：「調閱該公司（即原告）前述說明得以點選市場負報
    價進行交易之下單平台：投資先生（IOS及Android）…下單
    系統一百零九年四月二十一日委託紀錄，查前述委託紀錄之
    委託價格有負數價格，尚符該公司說明。」，足認當日原告
    「投資先生」電子交易平台得以觀看負值報價並進行委託，
    況當日原告尚有諸多客戶使用與被告相同之電子交易平台（
    即投資先生），並經由該平台獲悉負值報價，進而以負值委
    託甚至負值成交，皆證明原告「投資先生」電子交易平台得
    負值報價及負值委託，交易功能並無違誤。
  ㈥被告固主張其不知系爭商品報價竟會負值云云，惟系爭商品
    早於一百零九年三月間即有分析師預測將跌至「負值」，並
    曾有原油商品「負值報價」，被告自難諉為不知：
    ⑴查系爭商品因連結者為實物交割商品，因應市場供需法則
      影響，本有負數價格產生可能性，且非僅限於輕原油商品
      ，尚有諸如熱油、天然氣、無鉛汽油等能源類商品均有可
      能發生，實屬系爭商品原有特性。
    ⑵系爭商品當日價格變化受國際油價情勢、新冠肺炎爆發等
      眾多不利因素影響，於一百零九年三月間市場上已陸續有
      分析師預測系爭商品將有「負值」出現可能之相關報導，
      多數期貨投資交易人，僅為投資交易，故依過往期貨交易
      慣例，絕大多數交易人於結算日前幾日即會進行平倉或轉
      倉動作（將系爭商品直接出脫或轉為更遠月份的商品），
      避免價格及流動性風險，故當日越接近到期結算時間前的
      市場流動性將趨於越低（比方，當日成交量為一萬六千七
      百四十五口，負價期間僅餘三十九口），實屬期貨交易正
      常之理。
    ⑶是以，當日如有投機交易人誤判商品價格走勢，於到期結
      算時間前進場「抄底」（以某種估值指標衡量價格已跌到
      最低點，尤其是短時間內大幅下跌時買入，預期價格將會
      很快反彈的操作策略），勢必將承擔更多的投資風險（價
      格風險、流動性風險等）；從而，系爭商品「負值」出現
      ，實涉市場整體風險分配、預期交割成本負擔、具體交易
      等結果影響，畢竟「價格」是市場實際因交易人買賣交易
      而產生的。原告僅為期貨經紀商，悉依被告委託下單，系
      爭商品市場行情變化實非原告可得預見或控制。
    ⑷被告雖主張其不知系爭商品將出現負值，係因為原告未即
      時公告CME交易所一百零九年四月間公告所致云云；惟被
      告身為理性投資交易人，應自行多方蒐集相關資訊充分判
      斷，作為投資決策，而非一旦投資失利後，即藉詞推諉不
      知交易規則、交易訊息或交易之商品特性，尤以系爭商品
      價格預測，於當年三月間市場上已有諸多資訊得以預測將
      有負價產生可能時，仍主張係因未得查看期貨商公告能源
      類商品可能為負價格或CME交易所公告變更及測試其交易
      系統得因應負值報價及負值委託，所以不知有負價格可能
      云云，顯屬無據。
　　⑸依系爭契約約定，原告之契約義務僅須提供相關訊息予被
      告查詢並作為參考，要非作為被告投資交易消息唯一來源
      ，被告自有多方資訊得以查悉；且被告未與原告簽署期貨
      投資顧問契約，原告即受期貨顧問事業管理規則第十五條
      ：「期貨顧問事業對委任人以外之不特定人以發行出版品
      、舉辦講習等方式或透過電視、電話、電報、傳真、網際
      網路、其他電傳系統、傳播媒體等媒介，從事第二條第一
      項第一款之顧問服務，除不得有第二十六條所禁止之行為
      外，並不得有下列行為：一、涉及個別期貨交易契約未來
      交易價位之研判、建議或提供交易策略之建議。」所拘束
      ，原告自無負有將「系爭商品將出現負值」之訊息提供予
      被告知悉之義務，被告將其不知報價竟會負值主張係原告
      應盡之契約義務，顯屬無稽。
  ㈦原告於當日凌晨一時三分許始接獲CME交易所電子郵件通知「
    二○二○年五月能源類商品，下跌價格無限制，並有可能會成
    交價格為負數」，旋即公告於公司官網，被告未於系爭商品
    當日凌晨二時三十分到期結算前自行平倉，經原告到期結算
    ，被告自應負擔交易損失，與CME交易所四月份相關公告不
    具相當因果關係：⑴查原告係於當日凌晨一時三分許始接獲C
    ME交易所電子郵件通知，凌晨一時三十四分即於公司網站以
    重要訊息公告前揭電子郵件內容即「二○二○年五月能源類商
    品，下跌價格無限制，並有可能會成交價格為負數。」；且
    因應全球各交易所之多項商品種類、交易規則及各類公告多
    如牛毛（公告對象亦有不同），本國期貨商從事國外期貨商
    品經紀業務亦受限法令及各家經營範圍也不相同，於揭示國
    外相關公告時，採取之方式皆有所不同，過往，原告係於公
    司官網上以超連結方式提供予各期貨交易人查詢各期貨交易
    所商品規格、交易規則及公告等內容（包含前揭CME公告）
    ，被告漏未查察，自難諉為不知；⑵次查，細譯CME交易所四
    月份相關公告，為修改並測試CME交易所交易系統，得因應
    「能源類商品」受市場因素影響，可接受負值報價及負值委
    託，惟被告並未使用CME交易所系統委託交易，且CME交易所
    之所以修改系統，係為因應來自於前述市場上已預測價格變
    化之被動調整，而非為主動預測或事前告知期貨交易人每一
    種「能源類商品」將出現負值價格，此從該通知「能源類商
    品」可得接受負值委託為國外時間一百零九年四月八日，卻
    遲於國外時間一百零九年四月二十日始（僅出現）於單一商
    品即輕原油商品產生負值價格，足見雖有系爭CME公告，然
    「能源類商品」或單一商品是否出現負值價格，實屬偶發之
    事實，並無必然出現之相當性（事實上自當日後，CME交易
    所並無其他「能源類商品」出現負價；況且除CME交易所外
    ，尚有台灣期貨交易所及新加坡交易所等均有類似商品得接
    受負價之委託，迄今亦無出現負價之情形），簡言之，CME
    交易所前揭公告內容，並非係影響系爭商品負值交易價格產
    生的原因，被告投資交易應綜合判斷市場上各種資訊，並非
    僅能（係）從期貨商或交易所官網公告知悉商品價格預測，
    且被告未於系爭商品當日凌晨二時三十分到期結算前自行平
    倉，經原告到期結算，致生超額損失，是為自身交易決策，
    核與CME公告內容並無相當因果關係，被告執以CME前揭公告
    為辯駁，顯屬無據；⑶至於原告有無就CME交易所前揭公告「
    特別揭示」在官網上或遭金管會行政裁罰等事，尚屬主管機
    關「事後」基於監理角度，認定期貨商應以「何種方式」公
    告之行政裁量，與被告交易決策致生超額損失不具相當因果
    關係至明。
  ㈧被告固辯稱原告當日未發送高風險通知云云，惟原告業於台
    灣時間一百一十年四月二十日上午九時一分許以簡訊及電子
    郵件發送，被告主張顯屬無據。又CME交易所之「2020年4月
    3日、2020年4月8日、2020年4月15日、2020年4月16日」四
    則公告，實為CME交易所對其內部軟體服務訂閱者、結算會
    員等之通知，惟台灣期貨商均「不」具CME結算所結算會員
    資格，並非前開公告之受文對象，原告、被告亦非使用CME
    交易所交易系統，毋庸進行測試，或更改任何內容；況原告
    並「未」接獲CME交易所上開通知，直至當日凌晨一時三分
    ，原告始接獲CME交易所電子郵件特別通知，隨即於凌晨一
    點三十四分於官方網站以重要訊息公告「二○二○年五月能源
    類商品，下跌價格無限制，並有可能會成交價格為負數」，
    原告並無任何遲延；至於「2020年4月21日、2020年4月23日
    」二則公告係被告交易系爭商品、到期結算後，CME交易所
    始正式公告表列之特定能源類商品切換模型，得負值交易，
    在此之前均僅為CME交易所內部系統測試及欲變更模型之公
    告，要與CME交易所交易規則變更或系爭商品出現負值價格
    無涉，遑論CME交易所公告於系統中測試之特定商品（CL）
    ，非本案系爭商品（QM），而公告測試系統特定商品（CL）
    負值交易與系爭商品當日因買賣交易出現負值實屬不同之事
    ，要與被告當日交易系爭商品致生超額損失不具相當因果關
    係。　　
  ㈨被告主張金融消費者保護法（下稱金消法）第十條等要求原
    告應於簽訂契約前應告知期貨商品出現負值之風險云云，要
    無足取：
    ⑴查原告、被告簽訂系爭契約「前」，原告應踐行相關風險
      告知，原告業於系爭契約內依循主管機關公告之風險預告
      書範本詳載並告知被告，並經被告簽章確認，惟就本案爭
      點即系爭商品負值出現，係於一百零七年三月二日系爭契
      約簽署後所生情事，要與被告主張之簽訂系爭契約「前」
      金保法相關條文無涉；遑論CME交易所相關類型之期貨商
      品，於近十年內已陸續發生負值交易，為期貨商品之特性
      展現，已如前述；至於系爭商品負值產生，並非期貨交易
      損失之風險概念，而係當日受各種市場交易因素影響所產
      生之結果，此由金管會前揭風險預告書載明「…所有『期貨
      風險』及『影響市場行情之因素』無法一一詳述」等語可稽
      ，二者截然不同，主管機關或任一金融業者要無可能於簽
      立契約前將過往或日後各種交易風險、影響價格出現之因
      素逐一告知金融消費者；被告主張本案應適用金保法第十
      條等云云，顯混淆期貨商品特性及價格出現（應市場行情
      因素影響可能出現負值價格）與期貨交易損失風險（損失
      將超乎交易人預期）之不同，要無可採。
    ⑵至於訂立契約後，期貨經紀商受限於前揭期貨顧問規範所
      拘束，故於系爭契約權利義務關係上，係以被動的提供相
      關資訊管道予客戶查詢，而不具有主動告知之契約義務，
      避免混淆期貨經紀業與期貨顧問業之差別，被告主張原告
      應有主動告知之契約義務，顯有違誤，溢脫相關法文規範
      及違背期貨實務運作（期貨經紀商之客戶如欲取得期貨顧
      問服務，應再簽署期貨顧問契約，成為期顧事業客戶）。
  ㈩被告固主張原告交易主機未能接受負值下單遭金管會裁罰云
    云，惟觀諸金管會一百零九年九月一日針對全台各期貨商裁
    罰內容，僅有第三人康和期貨股份有限公司遭金管會以「交
    易主機無法接受QM期貨等以負值下單」為由裁罰，原告遭裁
    罰文中並無此段文字，足徵被告主張與事實不符；遑論被告
    使用原告公司系爭平台，得負值報價及負值交易，有期交所
    查核報告、被告使用系爭平台查悉系爭商品-7美元報價及其
    他客戶使用與被告相同平台得悉負值、委託負值及負值成交
    之紀錄，被告主張，顯屬無據。又客觀上，當日負價期間，
    系爭商品多次觸發熔斷，暫停報價及交易，無論是期貨商或
    投資交易人並無法得悉暫停交易時各委託交易價格及數量，
    亦無法確實預測恢復交易後之價格走向，僅得依恢復交易報
    價後之最佳買價（Best Bid）執行委託交易，且前次報價已
    無參考價值，故當日得以較正常委託方式進行之時間即為當
    日凌晨二時二十一分一秒至二十二分三秒，當時最佳買價為
    負一百美元，其餘時間均無法執行代沖銷作業，未為代沖銷
    與被告交易損失間並無相當因果關係。實則，類似案件財團
    法人金融消費評議中心都有做評議決定，評議中心的結論肯
    認期貨商不執行代沖銷與交易人交易損失間不具相當因果關
    係，惟考量期貨商確有遭主管機關裁罰而依消保法相關規定
    公平合理裁量期貨商應補償交易人每口損失三至六萬元不等
    ，然交易人仍應清償其違約債務。
  原告依循法令及期貨商內部控制制度標準規範制定相關內規
    ，據以執行業務；又為符合法令及受託契約約定，爰訂定「
    交易風險控管及保證金追繳作業辦法」以資遵循，故對於從
    事「國外期貨交易」者執行代沖銷作業，原告得考量市場行
    情劇烈變動，倘原告未執行，被告仍依約應負擔其交易期貨
    之損益：查期貨交易中之強制平倉、代為沖銷制度，乃穩定
    期貨市場，保護交易投資人之重要風險控管、停損機制，屬
    期貨市場管理及保護交易安全所必要，為期貨交易所「期貨
    商內部控制制度標準規範」所明定；惟因應期貨市場之不可
    預測性及高度風險性，及交易國內、外期貨商品規範具有差
    異，原告即因應前揭內部控制制度要求及保護期貨交易人權
    益，爰於公司內部訂定「交易風險控管及保證金追繳作業辦
    法」以資遵循，俾以善盡善良管理人注意義務；其中，對於
    從事「國外期貨交易」者執行代為沖銷作業，明定原告得考
    量市場行情劇烈變動，倘原告未予執行，被告仍應負擔其交
    易期貨之損益，並約訂於系爭契約第三條第六項、第八條第
    三項、第八項約定及風險預告書等，以明雙方權利義務關係
    ，被告自難諉為不知。至於被告主張之期交所一百零六年函
    文，核為國內期貨商品之規範，與CME交易所系爭商品無涉
    。考量當日市場特殊狀況，原告依系爭契約及公司內部規範
    ，決定以到期結算取代代沖銷作業，避免肇生被告（及其他
    期貨交易人）更多損失，實為原告公司對所有交易系爭商品
    之客戶所為之統一決策，業善盡善良管理人注意義務無訛（
    此亦可從全台期貨商當日均「未執行代沖銷而遭主管機關裁
    罰」可稽，當日專業期貨商均採取同一決策，除受當日市場
    負價期間無法如常執行代沖銷影響外，仍甘冒遭主管機關行
    政裁罰之風險，亦不願貿然執行代沖銷造成期貨交易人損失
    擴大），原告為此遭受金管會裁罰，核屬行政裁罰，民事法
    院並不受拘束。
　本院一○九年度金字第九十五號、一一○年度金字第二十一號
    及一一○年度金字第三十號判決均已就原證二十CME交易所相
    關公告認定與本案系爭商品無關，且僅屬CME系統測試，在
    本案當日發生負油價之前，CME交易所尚未公告有適用該系
    統之測試內容而認CME相關公告均與負油價無關，無相當因
    果關係，再者原告客戶使用與被告相同之系統，當日曾負值
    委託並經本院一一○年度金字第二十一號肯認在案。
三、證據：提出臺灣期貨交易所交易所一百零九年九月十六日台
    期輔字第10900027890號函影本一件、原告公司基本資料一
    件、被告一百零九年四月二十四日買賣報告書影本一件及下
    列證據為證：
原證一：系爭契約影本一件。
原證二：催告通知書、回執影本各一件。
原證三：被告一百零九年四月二十四日買賣報告書影本一件。
原證四：原告官方網站重要訊息公告影本一件。
原證五：原告「內部控制制度CA-21320交易保證金追繳作業」。
原證六：原告「交易風險控管及保證金追繳作業辦法」。
原證七：當日路透小輕原油(QM)報價資訊紀錄影本一件。
原證八：被告當日使用電子平台Log檔影本一件。
原證九：被告當日委託資料表影本一件。
原證十：一百零九年六月臺灣期貨交易所「元大期貨股份有限公
        司選案查核報告」(節錄) 。
原證十一：當日原告其他客戶使用「投資先生」委託、成交明細
          （非本案客戶予以去識別化）。
原證十二：當日原告其他客戶使用「投資先生」以負值委託紀錄
          （非本案客戶，故帳戶編號及姓名予以去識別化）　
原證十三：系爭商品負價前市場分析報導影本一件。
原證十四：系爭商品負價前原油商品負值報價報導影本一件。
原證十五：原告公司官網網頁影本一件。
原證十六：第三人凱基期貨官網公告影本一件。
原證十七：高風險通知查詢影本一件。　　
原證十八：評議中心評議決定書影本二件。
原證十九：第三人康和期貨裁罰文影本一件。
原證二十：CME交易所相關公告影本一件。
原證二十一：美國商品期貨交易委員會(CFTC)就CME交易所系爭
            商品查核報告節錄影本一件。
原證二十二：期交所另案函覆高院內容影本一件。
乙、被告方面：
一、聲明：㈠原告之訴駁回；㈡如受不利判決，被告願供擔保請准
    宣告免為假執行。
二、陳述略稱：
  ㈠緣被告於一百零七年三月二日與原告簽立系爭契約，嗣被告
    於一百零九年四月二十一日當日經由原告交易平台「投資先
    生」以複委託方式買進CME西德州小輕原油期貨之五月份契
    約即系爭商品一口，買入價為一點零七五美元，買入時間為
    台北時間一百零九年四月二十一日凌晨二點許。惟被告買入
    系爭商品之際不知其報價竟會出現負值，原告也未及時有效
    公告系爭商品會出現負值報價於系爭交易平台。詎系爭商品
    之報價於一百零九年四月二十一日凌晨二時九分開始由正轉
    負，並開始急劇下跌。被告在下單前，在外幣帳戶權益數有
    八萬一千元及數千美元，系爭商品因跌到負三十七點六三結
    算而產生由原告所計算之系爭超額損失三十九萬零八百九十
    三元，然被告交易系爭商品的總損失為五十八萬一千二百五
    十二元，計算式：(1.075＋37.63)×500×30.035＝581,252，但
    原告認列系爭超額損失既為三十九萬零八百九十三元，表示
    被告若未交易系爭商品之固有利益應為十九萬零三百五十九
    元，計算式：581,252－390,893＝190,359，該金額包括原告
    交易前的八萬一千元及美元帳戶之權益數及原告逕自從被告
    之國內期貨保證金帳戶提領一萬零八百二十四元。被告以原
    告未揭露系爭商品重大交易風險之侵權行為或債務不履行導
    致的損害賠償債權五十八萬一千二百五十二元依法行使抵銷
    抗辯，抵銷後原告已無任何系爭超額損失可茲主張。
  ㈡原告未揭露系爭商品價格會有負值之重大風險，台灣期貨交
    易所核查報告說明甚詳，原告違反金消法第十條、第十一條
    及民法五百四十四條之規定，被告得為抵銷抗辯：
    ⑴系爭契約在預告「期貨交易風險」時並無隻字片語提到國
      內外任何期貨商品價格有負值的可能。是則，倘系爭商品
      價格有負值發生之可能而經由CME公告，對被告及其他交
      易人而言必然會產生極大交易風險，交易人也不會在系爭
      商品價格接近零之際，貿然低接買進其認為價格不會跌到
      零以下的系爭商品。
　　⑵經查，原告為CME交易會員，且為CME Globex and Market 
      Data Customers訂閱用戶，CME曾於一百零九年四月三日
      發給訂閱戶用關於系爭商品報價可能會有負值的訊息，足
      證原告早於同年月三日就知道系爭商品的負值交易風險，
      卻隱匿該重大訊息未告知交易人。且CME於一百零九年四
      月八日及十五日就再次告知結算會員系爭期貨商品價格可
      能為負值，並請結算會員修改其交易系統。原告雖然不是
      結算會員，但為結算會員下手的交易會員，具有即時接收
      各交易所重要訊息並告知被告和其他交易人暨即時修改交
      易及評價系統的作為義務。退步言，倘原告辯稱其上手結
      算會員（期貨商）未將此重大訊息告知原告，該環節之疏
      漏當然應由原告承擔，蓋依民法第二百二十四條規定，原
      告的輔行輔助人的過失應視為原告之過失，至為酌然。
    ⑶原告雖辯稱其本身只是交易會員，不是結算會員，一百零
      九年三月十九日起CME發佈的公告中有些只發給結算會員
      ，交易會員非當然有收到云云。實則，原告利用上手期貨
      商（JP Morgan）執行被告的委託單，藉以擴大經濟活動
      ，享受手續費收入的成果，則上手期貨商本應將任何影響
      被告權益的重大風險讓原告知悉並由其即時揭露給被告周
      知。準此，原告萬不可以未收到任何關於系爭商品可能出
      現負值交易的重大風險來免除責任，蓋其上手期貨商收到
      的包括一百零九年四月十五日關於系爭商品可能負值交易
      之重大消息，就等於其自身收到重大消息，此為民法第二
      百二十四條之當然解釋，亦為期交所查核報告所認定。
　　⑷原告疏於揭露系爭商品可能有負值之情事發生，未及時於
      其交易平台揭露其重大風險，違反金消法第十條、第十一
      條及民法五百四十四條之規定，誤使被告認為不會有負油
      價的情況發生進行交易，並受有金錢損害，被告對原告進
      行抵銷抗辯，實屬有據。
  ㈢針對系爭負油價事件，金管會於一百零九年九月一日以金管
    證期罰字第1090351550號裁處原告在案，可見原告的過失在
    先，係為系爭超額損失的危險製造者：
　　⑴金管會針對該負油價事件詳列券商四大缺失，包括：①期貨
      商未即時公告CME原油類期貨商品得以負值交易；②期貨交
      易主機未能接受負值下單；③期貨商交易主機在負值下無
      法正確計算客戶國外期貨帳戶損益及權益數；④未辦理高
      風險帳戶通知及未執行代沖銷作業，上開四項缺失原告均
      有涉及，裁處書內容分成二點：①CME集團於負油價事件發
      生前已陸續公告CME針對能源類商品可能負值交易之預備
      措施，倘能源類商品果真發生負值交易或結算時，CME交
      易系統及結算系統將繼續正常執行，並請業者進行負值交
      易之測試。○年○月○日CL期貨及QM期貨出現負值交易，且Q
      M期貨出現負值結算，惟受處分人未於CME前開○年○月○日
      公告後即時辦理公告，而係遲至同年○月○日凌晨○：○始公
      告，致交易人無法儘早由期貨商端得知前開商品可負值交
      易或結算之訊息，核有違反期貨商管理規則第二十八條第
      三項之規定；②受處分人因○年○月○日交易主機於CL期貨及
      QM期貨負值交易期間，無法核算及正確顯示交易人國外期
      貨帳戶未沖銷部位損益淨額及權益數，而有未能執行盤中
      風險控管作業之情事，未執行代沖銷作業，與受處分人內
      部控制制度、內部控制制度「CA-21320交易保證金追繳作
      業」及受處分人所訂交易風險控管及保證金追繳作業辦法
      第二條等規定不符，核有違反期貨商管理規則第二條第二
      項之規定。
    ⑵期貨商管理規則第二十八條明言「期貨商接受客戶辦理開
      戶時，應提供受託契約及風險預告書，於作契約內容、期
      貨交易程序之解說後，交由客戶簽名或蓋章並加註日期存
      執（第一項）；期貨商應就其營業項目範圍內之各期貨交
      易法令、交易所規章對於期貨交易數量總額、應申報之交
      易數額、漲跌幅限制或其他有關交易之限制，應備製書面
      說明文件，供客戶參考（第二項）」，原告違反前開規定
      ，雖屬違反法規命令，但期貨商管理規則為期貨交易法授
      權主管機關訂定的法規命令（期貨交易法第五十六條第五
      項），而期貨交易法的訂定本有保護期貨交易人的目的。
      是以，原告違反期貨商管理規則中涉及交易人權利保護之
      規定，亦構成違反保護他人之法令，被告可依民法第一百
      八十四條第二項規定對原告提出抵銷抗辯。
  ㈣原告未行高風險通知及未代沖銷而違法：
    ⑴按期貨商管理規則第四十八條第三項第三款規定「客戶保
      證金專戶之存款餘額與有價證券抵繳金額合計數低於維持
      保證金之數額時，應即通知其繳交追加保證金至原始保證
      金額度」，同條第四項亦規定「前項第三款所指之追加保
      證金，應依受託契約所定期限繳交」；同法第四十九條第
      一項規定「期貨交易人之權益數低於各期貨交易所規定之
      維持保證金數額者，期貨商應即辦理催繳」，即載明原告
      在被告帳戶的權益數低於維持保證金時，原告即有通知補
      繳保證金的義務，謂之通知義務，是以，原告應即時以市
      場最新正確報價計算被告的權益數是否低於維持保證金，
      並即時發出高風險通知，倘未發出高風險通知並促其儘速
      補足保證金前，尚不得對被告的部位進行代沖銷，更不能
      以-37.63的結算價為被告做結算。
    ⑵前揭規定亦寫入原告內部控制制度CA-21320中，而在金管
      會對原告之裁處書中，也明言原告有違反該內部控制制度
      之情事，即事發當日沒有對被告進行高風險通知，而違反
      期貨商管理規則第二條之規定「期貨商應依金融監督管理
      委員會訂定之證券暨期貨市場各服務事業建立內部控制制
      度處理準則及臺灣期貨交易所股份有限公司等期貨相關機
      構訂定之期貨商內部控制制度標準規範之規定，訂定內部
      控制制度（第一項）。期貨商業務之經營，應依法令、章
      程及前項內部控制制度為之（第二項）」甚明。
    ⑶職是，按期貨商管理規則第四十八條及四十九條、原告內
      部控制規範CA-21320、系爭契約開宗明義第一條第二項所
      言「乙方（原告）受託執行前項交易時，應遵守政府法令
      及國內或國外各交易所當地當時有效之法令規章。如政府
      機關、交易所或自律組織日後通過任何法令規章之規定，
      對乙方造成約束力，影響或與條文有不一致之情事時，本
      合約條款受影響部分應酌予修正，或逕以該法令規章之相
      關條文取代之，但本合約之其他條款仍應持續有效」及系
      爭契約第十九條第一項前段規定「甲方委託乙方代為進行
      期貨交易時，一方如有可歸責於己之事由，致他方受有損
      害，應對他方負損害賠償責任。對於其他不可歸責任一方
      之事由，致甲方受有損害者，乙方不負任何責任」等規定
      ，原告未對被告進行高風險通知，業已違反系爭契約所示
      之雙方應遵循期貨商管理規則第二條第一項及第二項及同
      法第四十八條及第四十九條之規定。申言之，現行高風險
      通知之規定為權益數低於維持保證金時須通知被告該一事
      實促其補足保證金，而在被告帳戶權益數低於原始保證金
      25%時原告即有義務進行代沖銷。是則，當日被告所持有
      的系爭商品在報價低於零值後不久就應該收到高風險通知
      及觸及原告需進行代沖銷的價格，不致於使系爭商品最後
      結算在負三十七點六三元而致被告產生超額損失。準此，
      原告違反內部控制制度CA-21320、期貨商管理規則第二條
      及第四十八條及第四十九條規定，依系爭契約第一條及第
      十九條之規定，對其過失應負損害賠償之責。
  ㈤如上所述，原告倘有即時公告系爭商品出現負值的可能，被
    告即不會在當日買入系爭商品，其損失可完全避免。退萬步
    言，原告的交易結算部倘能正確帶入系爭商品負值並計算被
    告部位的權益數和原始保證金的關係，且能及時依內部控制
    制度CA-21320之規定對被告進行代沖銷，其代沖銷的價格應
    與最後結算價應相去甚遠，被告的損失亦可大部分避免。附
    帶一提者，美國知名網路下單券商盈透證券（Interactive 
    Brokers）針對同屬系爭商品於當日同一天發生之系爭負油
    價事件，以新聞稿方式宣佈補償其客戶持有系爭商品負值以
    下之全部損失；對岸之中國銀行針對系爭負油價事件造成的
    交易人損失也都提出補償，足供參考。
  ㈥本院一○九年度北金簡字第十三號判決理由對訴外人統一期貨
    公司做出疏於通知交易人關於可能會有負油價之不利認定，
    即對統一期貨公司未即時揭露該重大風險給客戶知悉而有違
    善良管理人注意義務做出指摘，該客觀情狀應屬於金消法第
    十條之違反，當可比附援引至本件原告之違失；原告代沖銷
    是類公法之義務，亦為法規命令的要求，原告的高風險通知
    及代沖銷義務在當日並未實踐，對被告造成損失至明，此亦
    有本院一○七年度重訴字第四八三號民事判決所言「係認為
    強制平倉性質上屬於期貨商之類似公法義務」可佐。另本院
    一○七年重訴字第三五三號民事判決理由亦陳明代沖銷為券
    商的義務；本院一○九年訴字第四三二九號民事判決同樣認
    為代沖銷為期貨商的類公法義務，指摘期貨商未能正確核算
    交易人的風險指標，並認定期貨商未主動探知CME關於系爭
    商品可能落入負值交易資訊並轉知交易人之違失；本院一一
    ○年度金字第二十號判決亦認為期貨商未揭露風險而致交易
    人損失，應負全部責任。
  ㈦原告當天的記帳系統因無法代入負值，無法即時計算被告部
    位的風險指標，此點缺失亦已由金管會對原告的裁罰書及期
    交所查核報告明揭，倘原告有踐行其代沖銷義務，則被告的
    損失亦可大幅減輕。依期交所查核報告內容試算結果，被告
    帳戶風險指標在一百零九年四月二十一日凌晨二時十五分五
    十秒落入負三十八點一九％（參本院卷第二三一頁），依法
    規命令之要求原告應執行代沖銷，業如前述，倘原告有踐行
    其類公法上義務，則代沖銷的價格應會落在當日二時十八分
    四十八秒之負七元，有原證七之全球交易紀錄表可稽，與當
    日結算價之負三十七點六三元大相逕庭，減少損失之金額為
    四十六萬零四百四十五元，計算式：（37.63－7）×500×30.0
    65＝460,445。依照原證七提供的交易時段是從二點零九分到
    二點二十八分，交易時段內的成交記錄交易是連續的，依期
    交所的查核報告，原告如依規定執行代沖銷，從二點十八分
    四十八秒到二點二十二分零三秒之間均有成交記錄，成交價
    格在負七左右。準此，原告違反系爭契約第一條及法規命令
    之要求，且該違反代沖銷義務導致被告的損害擴大，被告依
    系爭受託契約及民法第一百八十四條第二項對原告為前揭金
    額四十六萬零四百四十五元之損害賠償主張，責任成立及責
    任範圍之因果關係甚明。被告據此做為原告起訴金額之抵銷
    抗辯，應已完足。
　㈧原告的期貨代沖銷義務有臺灣高等法院於一○九年度上字第一
    三一○號判決見解可稽，原告當天未踐行代沖銷義務：
    ⑴查期貨代沖銷制度在一百零二年七月一日「期貨商交易及
      風險控管機制專案」已將代沖銷為期貨商的權利改成義務
      ，且該制度之改變已通知所有客戶，通知後就生效。原告
      身為特許專業期貨商，豈能空言不知此項變革。
　　⑵又查，台灣科技法學會受中華民國貨業商業同業公會（下
      稱期貨商公會）之託研究計畫案於一百零八年五月出具正
      式報告―「代為沖銷法律性質暨期貨商責任內涵之研究期
      末報告」―在結論中明確指出「代為沖銷目的在於保護期
      交所、期貨商免於違約交割風險，自其立法目的推估，只論
      是否執行代為沖銷，而不論代為沖銷之損益結果。期貨經紀商
      是否執行代為沖銷，係依期交所及受託契約規定，期貨經紀
      商於期貨交易人帳戶淨值低於一定標準時，『應』代為沖銷
      期貨交易人持有的整體部位，且觀察主管機關對未執行代為
      沖銷之期貨經紀商進行裁處之案例，在符合要件的當下，期
      貨經紀商勢必要執行代沖銷，並無權利選擇先觀察行情變化
      再判斷決定是否執行之裁量空間，故代為沖銷屬強制性規定
      。」，該項研究報告為期貨商公會主動委託台灣科技法學
      會研究，且原告又是期貨商公會的會員，應該很清楚代沖
      銷的定性。
    ⑶臺灣高等法院關於代沖銷的實務見解表明原告的代沖銷為
      義務而非權利。查臺灣高等法院一○九年度上字第一三一○
      號判決明確指出:「然期貨交易人之期貨帳戶風險指標低
      於25％，期貨商即應開始執行沖銷作業，此乃上開期貨交
      易法令所明定，期貨商就強制沖銷作業並無裁量餘地，已
      如前述，且期貨市場行情漲跌瞬息萬變，期貨商就執行沖
      銷作業之結果對於期貨交易人是否有利無從預見，如謂期
      貨商對於沖銷作業執行時間尚應考量沖銷價格是否有利於
      期貨交易人，不僅執行沖銷時間何時有利於期貨交易人難
      以判斷，期貨商如有上開考量義務，恐導致沖銷作業難以
      遂行，期貨交易保證金制度將不易維持，無從確保期貨交
      易順遂，保障契約當事人權益。」，已肯認期貨商的代沖
      銷為法定義務，原告無裁量權。
  ㈨本件有原告與有過失、情事變更的適用：
    ⑴關於原告未即時通知系爭商品會有負值交易之疏失、未正
      確計算被告權益數、未能執行盤中風險控管作業、未能及
      時對被告的系爭品部位進行代沖銷，核有違反期貨商管理
      規則第二條第二項暨第二十八條第二項之規定，業經期交
      所查核報告及金管會裁處書所載甚明，足證原告有違反民
      法第五百四十四條及金保法第七條第三項之注意義務及違
      反保護他人之法律而有過失甚明，且該等過失與損害間又
      有相當因果關係，被告可援引民法第二百一十七條第一項
      與有過失之規定和原告債權行抵銷抗辯。
　　⑵本件系爭商品出現有史以來第一次負值交易，倘認原告無
      過失，衡諸當天出現負值價格實非原告及被告雙方所能預
      料，應有民法第二百二十七條之二第一項的情事變更原則
      之適用，請據以調整雙方權益，庶符情事變更原則所蘊涵
      之公平理念（金保法第七條第一項）及契約正義。
  ㈩綜上，原告違反期貨商管理規則第二條、第二十八條、系爭
    受託契約第一條、第十七條及第十九條、金保法第七條第三
    項、第十條、第十一條及第十一之三條、民法第五百四十四
    條、第一百八十四條第二項、第二百一十七條、民法第二百
    二十七條之二等規定，造成被告金錢損害，被告對原告有損
    害賠償請求權，依法行使抵銷抗辯銷後，原告已無權利可資
    請求，請求駁回原告之訴。
三、證據：聲請向金管會函查被證五對原告裁罰書之完整內容，
    向臺灣期貨交易所函詢系爭負油價事件發生後對原告及被告
    之選案查核報告，請原告提出被告帳戶在當日凌晨二時至二
    時三十分間的每分鐘權益數記錄/風險指標記錄，並提出CME
    通知會員能源類期權可能出現負值資料、交易軟體報價異常
    截圖、行政函示資料一件及下列證據為證：
被證一：金融消費者保護法相關條文。
被證二：CME通知會員能源類期權可能出現負值資料。
被證三：CME的負油價公告資料。
被證四：金管會新聞稿影本一件。
被證五：金管會對被告之裁處書影本一件。
被證六：期貨商管理規則相關條文。
被證七：期貨交易法相關條文。
被證八：CA-21320內部控制規定。
被證九：美國盈透證券對系爭負油價事件處理新聞稿影本一件。
原證十：中國南京法院關於中國銀行應支付原油寶客戶損失的判
        決新聞影本一件。
被證十一：本院一○九年度北金簡字第十三號判決影本一件。
被證十二：本院一○七年度重訴字第四八三號判決影本一件。
被證十三：期交所臺期結字第10603002750號函文影本一件。　
被證十四：金融消費者保護法第十一條之立法理由。
被證十五：CFTC關於負油價期中報告(摘錄)影本一件。
被證十六：金融服務業提供金融商品或服務前說明契約重要內容
          及揭露風險辦法。
被證十七：代為沖銷法律性質暨期貨商責任內涵之研究期末報告
          摘錄影本一件。
被證十八：臺灣高等法院一○九年度上字第一三一○號判決影本
          一件。
被證十九：本院一○九年度訴字第四三二九號民事判決全文影本
          一件。
被證二十：美國網站明言QM商品在NYMEX交易所交易影本一件。
被證二十一：最高法院一○八年度台上字第六十一號判決影本一
            件。
被證二十二：本院一一○年度金字第二十號判決影本一件。
被證二十三：一○九仲聲信字第○七一號仲裁判斷書節錄一件。
被證二十四：臺灣新北地方法院一○九年度訴字第三八三二號判
            決影本一件。
    理    由
一、程序方面：依原告所提系爭契約第二十條之約定，兩造合意
    以臺灣臺北地方法院為第一審管轄法院，故本院對本事件具
    有管轄權。
二、原告主張意旨略以：兩造簽訂系爭契約，依約被告應自行計
    算並維持足額保證金，詎被告於一百零九年四月二十一日當
    日交易系爭商品，明知當日到期結算卻未自行平倉或轉倉，
    嗣原告以當日結算價到期結算，被告帳戶發生超額損失三十
    九萬零八百九十三元，原告依約通知被告補繳，被告並未補
    繳，故依約請求被告給付三十九萬零八百九十三元及約定利
    息等語。被告答辯意旨則以：㈠兩造締約時原告並未告知系
    爭商品負值交易風險，被告當日交易系爭商品前，原告已知
    系爭商品負值交易風險，仍未通知被告，其系統無法負值報
    價，原告未揭露系爭商品重大交易風險之侵權行為或債務不
    履行致被告因交易系爭商品受有五十八萬一千二百五十二元
    之損害，被告以該損害賠償債權依法行使抵銷抗辯；㈡縱認
    前揭抗辯不成立，被告當日交易系爭商品後至到期結算前，
    若原告履行代沖銷義務，代沖銷的價格應會落在當日二時十
    八分四十八秒之負七元，被告減少損失之金額為四十六萬零
    四百四十五元，被告亦以該金額依法行使抵銷抗辯；㈢縱認
    前揭抵銷抗辯均不成立，本件原告亦屬與有過失，且系爭商
    品係首次出現負值交易，當天出現負值價格非雙方所能逆料
    ，應適用情事變更原則調整雙方權益等語置辯。
三、兩造對於確有簽訂系爭契約，被告於一百零九年四月二十一
    日當日交易系爭商品，明知當日到期結算卻未自行平倉或轉
    倉，嗣原告以當日結算價到期結算，被告帳戶發生超額損失
    三十九萬零八百九十三元之事實並無爭執。兩造爭執重點在
    於：㈠兩造締約時原告是否並未盡法定義務告知系爭商品負
    值交易風險？㈡被告當日交易系爭商品前，原告是否已知系
    爭商品負值交易風險，卻未盡法定義務通知被告？㈢原告交
    易主機是否未能接受負值下單及正確顯示負值報價，導致被
    告明知當日到期結算卻無法自行平倉或轉倉？㈣被告當日交
    易系爭商品後至到期結算前，原告是否具有代沖銷義務？㈤
    原告是否未履行代沖銷義務，造成被告四十六萬零四百四十
    五元之擴大損失？其間有無相當因果關係？㈥原告於本件是
    否與有過失？本件是否應適用情事變更原則？爰說明如后。
四、按系爭契約第六條第七款約定：「甲方（即被告）應在乙方
    （即原告）指定之金融機構帳戶存入⑴因平倉所產生之帳上
    差額⑵支付此超額虧損款項之利息（遲延利息依年息10％計算
    ）及任何因催受此超額虧損所引發之相關費用之律師費。次
    按因故意或過失，不法侵害他人之權利者，負損害賠償責任
    ；違反保護他人之法律，致生損害於他人者，負賠償責任；
    因可歸責於債務人之事由，致為不完全給付者，債權人得依
    關於給付遲延或給付不能之規定行使其權利；受任人因處理
    委任事務有過失，或因逾越權限之行為所生之損害，對於委
    任人應負賠償之責。民法第一百八十四條第一項前段、第二
    項本文、第二百二十七條第一項、第五百四十四條分別定有
    明文。再按金融服務業提供金融商品或服務，應盡善良管理
    人之注意義務，其提供之金融商品或服務具有信託、委託等
    性質者，並應依所適用之法規規定或契約約定，負忠實義務
    ；金融服務業與金融消費者訂立提供金融商品或服務之契約
    前，應向金融消費者充分說明該金融商品、服務及契約之重
    要內容，並充分揭露其風險；第一項金融服務業對金融消費
    者進行之說明及揭露，應以金融消費者能充分瞭解之文字或
    其他方式為之，其內容應包括但不限交易成本、可能之收益
    及風險等有關金融消費者權益之重要內容；其相關應遵循事
    項之辦法，由主管機關定之；金融服務業違反前二條規定，
    致金融消費者受有損害者，應負損害賠償責任；金融服務業
    因違反本法規定應負損害賠償責任者，對於故意所致之損害
    ，法院得因金融消費者之請求，依侵害情節，酌定損害額三
    倍以下之懲罰性賠償；對於過失所致之損害，得酌定損害額
    一倍以下之懲罰性賠償，金消法第七條第三項、第十條第一
    、三項、第十一條本文、第十一條之三第一項亦有明文規定
    。
五、原告主張被告未依金消法相關規定告知風險，並不足採：
  ㈠按系爭契約所附風險預告書壹、期貨交易風險預告記載：「
    期貨交易具低保證金之財務槓桿特性，在可能產生極大利潤
    的同時也可能產生極大的損失，甲方（即被告）於開戶前應
    審慎考慮本身的財務能力及經濟狀況是否適合於這種交易，
    在考慮是否進行交易前，甲方應詳讀並研析下列各項事宜…
    二、期貨、選擇權及期貨選擇權契約之交易條件，如漲跌幅
    度或保證金額度隨時可能變動，此一變動可能使甲方之損失
    超出原所預期…」（見本院卷第三十五頁）。
　㈡經查，期貨商品為遠期契約，於到期時，將履行交割義務，
    系爭商品因連結原油實物交割商品，到期後將交付原油實物
    ，因應市場供需法則影響，於原油持有成本大於購買成本時
    ，本即有負值價格產生之可能，因此期貨交易出現負值價格
    ，本為期貨商品之特性，因此系爭商品交易風險自包含負值
    交易，原告已告知被告期貨交易所可能產生之風險，被告主
    張原告締約時未依金消法相關規定告知風險，未盡風險告知
    之義務，難以採信。
六、被告當日交易系爭商品前，原告獲通知系爭商品之負值交易
    風險後，已立刻公告為高風險通知，被告抗辯原告未盡法定
    義務通知被告，並不足採：
　㈠按債務人之代理人或使用人，關於債之履行有故意或過失時
    ，債務人應與自己之故意或過失負同一責任。但當事人另有
    訂定者，不在此限。民法第二百二十四條定有明文。次按損
    害賠償之債，以有損害之發生及有責任原因之事實，及二者
    間有相當因果關係為成立要件，如不合於此項成立要件，即
    難謂有損害賠償請求權存在（最高法院一○七年度台上字第
    五二三號裁判意旨參照）。再按仲裁庭經當事人明示合意者
    ，得適用衡平原則為判斷；爭議處理機構受理申請評議後，
    應斟酌事件之事實證據，依公平合理原則，超然獨立進行評
    議。仲裁法第三十一條、金消法第二十條第一項分別定有明
    文。
  ㈡經查，原告主張其於當日凌晨一時三分許接獲CME交易所電子
    郵件通知「二○二○年五月能源類商品，下跌價格無限制，並
    有可能會成交價格為負數」，旋即於當日凌晨一時三十四分
    公告於公司官網為高風險通知之事實，業據提出原告官方網
    站重要訊息公告為證（參本院卷第一七七頁），足見原告獲
    通知系爭商品之負值交易風險後，已立刻公告為高風險通知
    ，且如前所述，原油持有成本大於購買成本時，本即有負值
    價格產生之可能，因此期貨交易出現負值價格，本為期貨商
    品之特性，被告本即應知悉風險，難認原告有無高風險通知
    ，與被告之損害有何相當因果關係。　　
　㈢被告雖抗辯原告早於一百零九年四月三日即知系爭商品之負
    值交易風險，且CME於一百零九年四月八日及十五日再次告
    知其結算會員系爭期貨商品價格可能為負值，原告卻隱匿未
    告知，原告雖不是CME結算會員，但為結算會員下手的交易
    會員，倘其上手結算會員未將此重大訊息告知原告，依前揭
    民法第二百二十四條規定，原告的輔行輔助人的過失應視為
    原告之過失云云，惟查，被告所提出CME通知會員能源類期
    權可能出現負值及CME的負油價公告之資料，其中一百零九
    年四月三日之公告，係關於特定能源類期貨及選擇權將被標
    記為有資格負值交易之商品（參本院卷第六十三頁），一百
    零九年四月八日之公告係說明將通過一項測試計畫，以支持
    潛在的負數選擇權可能性並使市場能夠繼續正常運作（參本
    院卷第六十五頁至第六十六頁、第一二八頁），一百零九年
    四月十五日通知主題為CME結算所提供新測試環境予結算會
    員測試紐約商業交易所（NYMEX）特定能源商品（CL Crude 
    Oil Futures）負數價格執行價格（參本院卷第六十九頁至
    第七十頁、第一二九頁至第一三○頁），公告內容均非通知
    系爭商品將出現負值交易之情形，自亦不生被告所稱依民法
    第二百二十四條規定，原告的履行輔助人的過失應視為原告
    過失之問題。
　㈣關於金管會函覆被證五對原告裁罰書之完整內容（參本院卷
    第二三九頁至第二五一頁）及臺灣期貨交易所函覆系爭負油
    價事件發生後對原告及被告之選案查核報告（參本院卷第二
    一七頁至第二三五頁），該等資料內容雖顯示原告之相關缺
    失，但無法改變原告有無高風險通知與被告之損害並無相當
    因果關係之事實，財團法人金融消費評議中心亦認定欠缺相
    當因果關係，惟本諸衡平仲裁之精神，以所謂公平合理原則
    給予期貨投資人小金額補償，有原告提出評議中心評議決定
    書二件為證（參本院卷第四八九頁至第五一一頁原證十八）
    ，亦足見被告以原告未及早通知負油價訊息為由，欲將自身
    投資損失轉嫁於原告，並不足採。
七、被告抗辯原告交易主機未能接受負值下單及正確顯示負值報
    價，所提資料並無法證明，難認被告就其所為之前揭抗辯已
    盡舉證責任：
  ㈠按當事人主張有利於己之事實者，就其事實有舉證之責任，
    民事訴訟法第二百七十七條前段定有明文。又原告對於自己
    主張之事實已盡證明之責後，被告對其主張，如抗辯其不實
    並提出反對之主張者，則被告對其反對之主張，亦應負證明
    之責，此為舉證責任分擔之原則（最高法院十八年上字第二
    八五五號裁判意旨參照）。
  ㈡經查，被告抗辯原告交易主機未能接受負值下單及正確顯示
    負值報價，雖提出交易軟體報價異常截圖為證（參本院卷第
    九十一頁至第九十九頁），然依原告所提出當日路透小輕原
    油(QM)報價資訊紀錄（參本院卷第一八五頁原證七），當日
    系爭商品之交易因涉及熔斷機制，本來就有與原告無關之交
    易異常狀況，原告另提出當日原告其他客戶使用「投資先生
    」委託、成交明細（參本院卷第一九七頁原證十一），亦顯
    示原告交易主機有接受負值下單之事實，被告抗辯原告交易
    主機未能接受負值下單及正確顯示負值報價，其抗辯並不足
    採。
八、不論原告有無代沖銷義務，被告無法證明原告當日能夠實際
    以較有利價格代沖銷成功，難認原告未代沖銷與被告宣稱四
    十六萬零四百四十五元之擴大損失具有相當因果關係：
  ㈠按損害賠償之債，以有損害之發生及有責任原因之事實，及
    二者間有相當因果關係為成立要件，如不合於此項成立要件
    ，即難謂有損害賠償請求權存在（最高法院一○七年度台上
    字第五二三號裁判意旨參照）。次按原告於起訴原因已有相
    當之證明，而被告於抗辯事實並無確實證明方法，僅以空言
    爭執者，當然認定其抗辯事實之非真正，而應為被告不利益
    之裁判（最高法院十八年上字第一六七九號裁判意旨參照）
    。
  ㈡原告主張依系爭契約第八條第三項及相關規定，對系爭商品
    執行代沖銷並非義務，被告則以依法規原告具有代沖銷義務
    置辯。惟如前所述，當日交易涉及熔斷機制，系爭商品流動
    性不佳，在未熔斷之短暫期間內，縱使原告強制執行代沖銷
    作業，是否成交或成交價格為若干，均猶屬未定，被告事後
    稱若原告執行代沖銷，必能以負七元成交云云，純屬一廂情
    願之空言爭執，果若如此為何被告不自行下單交易，故實難
    認定原告未代沖銷與被告宣稱四十六萬零四百四十五元之擴
    大損失具有相當因果關係，被告前揭抗辯並不足採，亦無再
    探討原告有無代沖銷義務之必要。
九、被告投資期貨遭受虧損，難認原告與有過失，亦難認本件牽
    涉情事變更原則，被告前揭抗辯並不足採：
  ㈠按損害之發生或擴大，被害人與有過失者，法院得減輕賠償
    金額，或免除之；契約成立後，情事變更，非當時所得預料
    ，而依其原有效果顯失公平者，當事人得聲請法院增、減其
    給付或變更其他原有之效果。民法第二百一十七條第一項、
    第二百二十七條之二第一項分別定有明文。
  ㈡經查：⑴如前所述，並不存在原告未揭露系爭商品重大交易風
    險致被告因交易系爭商品受有五十八萬一千二百五十二元損
    害之相當因果關係，亦不存在原告未代沖銷致被告四十六萬
    零四百四十五元之擴大損失之相當因果關係，自難認被告投
    資期貨遭受虧損之發生或擴大，原告有何與有過失之情形，
    被告抗辯原告與有過失，應屬無據；⑵另如前所述，原油持
    有成本大於購買成本時，本即有負值價格產生之可能，因此
    期貨交易出現負值價格，本為期貨商品之特性，系爭商品發
    生負值交易，並不存在契約成立後情事變更，非當時所得預
    料之情形，且原告並未自負值交易獲有利益，亦難認有何依
    其原有效果顯失公平之情形，被告主張情事變更請求原告分
    攤其投資損失，亦屬無據。
十、綜上所述，原告基於系爭契約第六條第七款之約定，請求被
    告給付原告三十九萬零八百九十三元，及自一百零九年四月
    三十日起至清償日止，按年息百分之十計算之利息，其請求
    於為有理由，應予准許。
十一、本件係就民事訴訟法第四百二十七條第一項訴訟適用簡易
      程序所為被告敗訴之判決，依同法第三百八十九條第一項
      第三款規定，應依職權宣告假執行。並依同法第三百九十
      二條第二項規定，就被告敗訴部分依被告聲請宣告被告預
      供擔保後，得免為假執行。
十二、本件訴訟費用額，依後附計算書確定如主文所示金額。
十三、本件事證已臻明確，兩造其餘攻擊防禦方法，於本判決結
      果不生影響，爰不一一論述，併此敘明。
十四、據上論結，原告之訴為有理由，並依民事訴訟法第七十八
      條，判決如主文。
中　　華　　民　　國　　111 　年　　2 　　月　　10　　日
                                臺北簡易庭
                                法      官  文衍正
以上正本係照原本作成。
如對本判決不服，須於判決送達後二十日內向本庭（臺北市○○
○路○段○○○○○巷○號）提出上訴狀。（須按他造當事人之
人數附繕本）。如委任律師提起上訴者，應一併繳納上訴審裁判
費。
中　　華　　民　　國　　111 　年　　2 　　月　　10　　日
                                書  記  官  高秋芬
訴訟費用計算書：
項        目             金  額（新臺幣）        備  註
第一審裁判費                     4,300元
合        計                     4,300元